ACORDAO-COMPLETO-2407199

ACÓRDÃO 1970/2020 ATA 28/2020 - PLENÁRIO

VISTOS, relatados e discutidos estes autos de representação por meio da qual a empresa Sérgio Machado Reis - EPP noticiou a este Tribunal alegadas irregularidades praticadas pela empresa Myclipp Serviços e Informações Ltda.-EPP, empresa integrante do grupo econômico Knewin Inteligência em Recuperação S.A., em diversos procedimentos licitatórios para a contratação de serviços de clipping de matérias jornalísticas para órgãos da Administração Pública Federal,
ACORDAM os Ministros do Tribunal de Contas da União, reunidos em Sessão Plenária, ante as razões expostas pelo Relator, em:
9.1 conhecer da representação, satisfeitos os requisitos de admissibilidade constantes no art. 113, § 1º, da Lei 8.666/1993, c/c os arts. 235 e 237, VII, do Regimento Interno deste Tribunal, e no art. 103, § 1º, da Resolução - TCU 259/2014, para, no mérito, considerá-la improcedente;
9.2 indeferir o pedido formulado por Sergio Machado Reis - EPP (CNPJ 00.441.200/0001-80) de ser considerado como parte interessada nos presentes autos, com fundamento no art. 146 do Regimento Interno;
9.3 dar ciência desta deliberação às Centrais Elétricas Brasileiras S.A., ao Departamento Nacional de Infraestrutura de Transportes, ao Ministério Público do Distrito Federal e dos Territórios, ao Serviço Federal de Processamento de Dados, ao Tribunal Superior Eleitoral, ao Tribunal de Contas da União, ao Banco Central, ao Banco Nacional de Desenvolvimento Econômico e Social, à Myclipp Serviços e Informações Ltda. e ao representante;
9.4 arquivar os presentes autos, nos termos dos arts. 237, parágrafo único, e 250, inciso I, do Regimento Interno deste Tribunal.

Representação sobre possíveis irregularidades em diversos procedimentos licitatórios para a contratação de serviços de clipping de matérias jornalísticas para órgãos da Administração Pública Federal.

Banco Central do Brasil; Banco Nacional de Desenvolvimento Econômico e Social; Centrais Elétricas Brasileiras S.A.; Departamento Nacional de Infraestrutura de Transportes; Ministério Público do Distrito Federal e dos Territórios; Serviço Federal de Processamento de Dados; Tribunal de Contas da União; Tribunal Superior Eleitoral.

3. Interessado: Myclipp Serviços e Informações Ltda. (09.308.405/0001-66).

13.1. Ministros presentes: José Mucio Monteiro (Presidente), Walton Alencar Rodrigues, Benjamin Zymler, Augusto Nardes, Aroldo Cedraz, Raimundo Carreiro, Ana Arraes e Bruno Dantas.
13.2. Ministro-Substituto convocado: Augusto Sherman Cavalcanti (Relator).
13.3. Ministros-Substitutos presentes: Marcos Bemquerer Costa, André Luís de Carvalho e Weder de Oliveira.

AUGUSTO SHERMAN

A Secretaria de Controle Externo de Aquisições Logísticas - Selog elaborou a instrução à peça 79, transcrita a seguir, a qual recebeu a aprovação dos dirigentes daquela unidade técnica (peças 80 e 81) .
	"Instrução de Análise de Oitiva
	A. Identificação do Processo

	TC Processo 038.228/2019-0
	Mérito. Improcedente.

	Unidade Jurisdicionada

	Banco Central do Brasil (Bacen) 
Banco Nacional de Desenvolvimento Econômico e Social (BNDES) 
Centrais Elétricas Brasileiras S.A. (Eletrobras) 
Departamento Nacional de Infraestrutura de Transportes (DNIT) 
Ministério Público do Distrito Federal e dos Territórios (MPDFT) 
Serviço Federal de Processamento de Dados (Serpro) 
Tribunal Superior Eleitoral (TSE) 
Tribunal de Contas da União (TCU) 

	Objeto

	Contratação de Serviços de Clipping de matérias jornalísticas.

	Representante
	CNPJ

	Sérgio Machado Reis - EPP
	00.441.200/0001-80

	Há pedido de Sustentação Oral?
	Procuração

	Não
	Peça 3

	Modalidade
	Número do Certame
	Critério de Julgamento

	Pregão Eletrônico
	Diversos
	Não se aplica

	Vigência
	Valor Contratado

	Diversas
	Diversos

	Suspenso por Medida Cautelar?
	Não

	Fase do Contrato

	Diversas

	B. Momento Processual

	1.	Promovidas as oitivas quanto às alegações do representante e demais questões levantadas por esta Unidade Técnica, passa-se a analisar as respostas apresentadas, tópico a tópico, conforme transcrição a seguir.

	C. Histórico de Comunicações

	Despacho do Relator
	Peça 16
	7/1/2020

	Ofícios Encaminhados pela Selog

	Ao Bacen
	Ofício 385/2020-TCU/Seprog, de 13/1/2010 (peça 21) 

	Ao BNDES
	Ofício 386/2020-TCU/Seprog, de 13/1/2010 (peça 29) 

	Ao DNIT
	Ofício 387/2020-TCU/Seprog, de 13/1/2010 (peça 22) 

	À Eletrobras
	Ofício 388/2020-TCU/Seprog, de 13/1/2010 (peça 30) 

	Ao Serpro
	Ofício 389/2020-TCU/Seprog, de 13/1/2010 (peça 23) 

	Ao MPDFT
	Ofício 391/2020-TCU/Seprog, de 13/1/2010 (peça 31) 

	Ao TCU
	Ofício 392/2020-TCU/Seprog, de 13/1/2010 (peça 24) 

	Ao TSE
	Ofício 475/2020-TCU/Seprog, de 14/1/2010 (peça 28) 

	À Myclipp Serviços e Informações Ltda.
	Ofício 393/2020-TCU/Seprog, de 13/1/2010 (peça 20) 

	D. Documentos Apresentados em Resposta à Oitiva

	Pelas Unidades Jurisdicionadas

	- Bacen: Ofício 2.214/2020-BCB/AUDIT - Resposta à oitiva (peças 53-54) ; 

	- BNDES: Ofício DIR6 006/2020-BNDES - Resposta à oitiva (peça 60) ; 

	- DNIT: Ofício 10.550/2020/ACE-DG/DG/DNIT SEDE - Resposta à oitiva (peça 55) ; 

	- Eletrobras: Ofício CTA-CAI-475/2020 - Resposta à oitiva (peça 56) ;

	- Serpro: Ofício DP-002711/2020 - Resposta à oitiva (peças 42-43) ;

	- MPDFT: Resposta à oitiva (peças 57-58) ; cópia de peças do Processo Administrativo 08191.058759/2019-10 que apurou a mesma denúncia no âmbito do MPDFT (peça 59) ;

	- TCU: Memorando 02/2020-GS/Segedam - Resposta à oitiva (peça 63) ; documentos do Pregão Eletrônico 61/2017 (peça 64 e 65) ; e

	- TSE: Ofício SAD 325/2020 - Resposta à oitiva (peça 61) .

	Pela Sociedade Empresarial (Myclipp Serviços e informações ltda.) 

	- Contrato social e procuração (peças 44 e 45) ;
- Resposta à oitiva (peça 46) ;
- Atestados de capacidade técnica (peça 47) ;
- Contrarrazões apresentadas pela Myclipp no Pregão Eletrônico 16/2019 do Município de Anápolis (peça 48) ;
- Decisão exarada no Pregão Eletrônico 16/2019 do Município de Anápolis (peça 49) ;
- Sentença proferida na Ação Trabalhista 0010614-26.2019.5.18.0211 (peça 50) ; 
- Parecer 235/2019 - Alicon/Conjur/SG - Processo Administrativo 08191.058759/2019-10 (apuração de supostas irregularidades praticadas pela empresa Myclipp Serviços e Informações no Contrato 6/SG/MPDFT/2016 (peça 51) ; e
- Manifestação apresentada à Secom/TCU (peça 52) . 

	E. Exame Técnico

	Itens a.8.1 e b.1: omissão da licitante Myclipp quanto à perda da condição de empresa de pequeno porte - EPP, ocorrida em 30/10/2017, no Pregão Eletrônico 61/2017 do TCU, beneficiando-se irregularmente desta condição, em afronta ao art. 3º, § 4º, inciso I, da Lei Complementar 123/2006, o que configura fraude à licitação e burla ao princípio constitucional da isonomia e à finalidade pública insculpida na referida lei e nos arts. 170, inciso IX, e 179 da Constituição Federal (fomento ao desenvolvimento econômico das micros e pequenas empresas) 
Fundamento legal ou jurisprudencial: art. 3º, § 4º, inciso I, da Lei Complementar 123/2006 e arts. 170, inciso IX, e 179 da Constituição Federal.
Manifestação da Myclipp Serviços e Informações Ltda. (peça 46, p.20-24 e 26-28) 
a) 	habilitou-se no Pregão Eletrônico em 23/10/2017 e apresentou sua proposta em 7/11/2017, ao passo que o ingresso da Knewin no quadro societário foi registrado em 30/10/2017. Considerando que eventuais modificações no contrato social de uma empresa demandam 30 dias úteis para serem efetivadas, conforme indicado no site da Receita Federal, entendeu que estaria apta para competir no certame, agindo de boa-fé ao apresentar documento que, de acordo com a interpretação das orientações dadas pela Receita Federal, ainda estaria em vigor;
b)	a má-fé não pode ser presumida para efeitos de atribuição de responsabilidade. A jurisprudência reconhece o afastamento da imposição de penalidades às empresas que, ao participarem de procedimentos licitatórios, descumpriram com determinadas disposições, sem, contudo, restar comprovada a intenção de prejudicar a instituição administrativa (TJCE. APEL 8513919-30.2014.8.06.0000. Órgão Especial. Relator: Francisco Gladyson Pontes. Julgamento: 20/08/2015; TJ-SP. APL: 0048632-15.2011.8.26.0053, Relator: Ricardo Feitosa, Data de Julgamento: 26/11/2018, 4ª Câmara de Direito Público) ;
c)	não se mostra razoável, no caso concreto, que a empresa seja penalizada por prestar informações que, quando muito, ainda não estariam concretizadas por todos os órgãos cadastrais, razão pela qual pugna, subsidiariamente, seja apreciada a questão com observância ao princípio da razoabilidade e proporcionalidade, de sorte que não seja prejudicada em outras atividades licitatórias das quais faz parte; 
d)	em caso de apenação, necessário observar a penalidade menos gravosa à hipótese de participação irregular no Pregão Eletrônico 61/2017 do TCU, uma vez que, a alteração contratual ocorreu em período muito próximo a sua habilitação no certame, de modo que, por intepretação de normas internas de outros órgãos, considerou não haver impeditivos para a sua participação no certame. Ademais, tratou-se de situação isolada, que não corresponde a boa conduta da empresa em outros procedimentos licitatórios;
e) 	não apresentou quaisquer documentos falsos e tampouco buscou fraudar a licitação - notadamente por entender que participaria do certame de forma regular, mediante o fornecimento de documentos aptos à sua habilitação. Portanto, é medida de direito que, em última análise, seja o contrato rescindido nos termos do artigo 78, inciso XI, da Lei 8.666/1993; 
f)	não sendo medida suficiente a rescisão do contrato - o que decerto consiste uma medida sancionatória para a parte licitante -, requer, outrossim, seja observada a advertência prevista no artigo 87, I, da Lei 8.666/1993, ou, em último caso, a penalidade de multa prevista no inciso II, do Diploma Legal, com o afastamento da suspensão de licitar aplicada na decisão administrativa, condição essa que resultará em inúmeros prejuízos à empresa.
Manifestação do TCU (peça 63) :
a) 	a Myclipp Serviços e Informações Ltda., durante o pregão, se declarou ME/EPP e se sagrou vencedora do certame. A abertura da licitação foi iniciada no dia 6/11/2017, e por problemas de conexão somente concluída no dia 7/11/2017. Os documentos e a proposta da empresa foram recebidos no dia 7/11/2017.
b)	caso seja comprovada a utilização indevida do benefício, em afronta ao art. 3º, § 4º, inciso I, da Lei Complementar 123/2006, por meio de declaração falsa, o ato pode ter prejudicado a empresa segunda classificada no certame (Clipping Express - Serviços de Informação Ltda - EPP) , que ficou dentro do limite de 5% do valor da vencedora;
c)	a responsabilidade de utilização do benefício recai exclusivamente à licitante no momento do cadastramento de proposta no sistema Comprasnet, por meio de uma autodeclaração da licitante, na forma definida no Edital do Pregão Eletrônico 61/2017/TCU, em sua condição 6.4, e em consonância com os termos do Decreto 8.538/2015;
d)	diante das informações documentais exigidas pelo Edital e apresentadas à época pela Myclipp Serviços e Informações Ltda., e presumindo-se a sua boa-fé, não houve dúvida de que a empresa tinha direito ao benefício autodeclarado;
e) 	a conduta do Pregoeiro pautou-se nas disposições legais aplicáveis ao processamento das licitações, nas orientações da jurisprudência do TCU sobre a matéria - inclusive às relativas à aplicação do tratamento diferenciado e favorecido às microempresas e empresas de pequeno porte -, e na disciplina prevista no próprio edital que regeu o certame; e
f)	o Contrato 3/2018, assinado com a empresa Myclipp Serviços e Informações Ltda. em 9/1/2018, está em regular execução, com vigência até 8/1/2022 (1° Termo Aditivo - TC Processo 018.486/2019-3) .
Análise:
2.	A admissão da empresa Knewin como sócia da Myclipp foi registrada na junta comercial em 30/10/2017, implicando a alteração de natureza jurídica de Empresa Individual de Responsabilidade Ltda. - Eireli para Sociedade Simples Ltda. (peça 4, p. 8) , tendo sua exclusão do Simples ocorrido em 31/10/2017, conforme extrato do CNPJ da empresa na Receita Federal (peça 11) .
3.	O § 6º do art. 3º da Lei Complementar 123/2006 é cristalino ao estabelecer que, sobrevindo alguma das hipóteses de vedações do § 4º do mesmo artigo, tal como a participação de outra pessoa jurídica no capital social, levada a registro pela Myclipp em 30/10/2017 (inciso I) , a exclusão da empresa do tratamento jurídico diferenciado previsto na mencionada Lei produzirá efeitos a partir do mês seguinte ao que incorrida a situação impeditiva, senão vejamos:
Art. 3º Para os efeitos desta Lei Complementar, consideram-se microempresas ou empresas de pequeno porte, a sociedade empresária, a sociedade simples, a empresa individual de responsabilidade limitada e o empresário a que se refere o art. 966 da Lei no 10.406, de 10 de janeiro de 2002 (Código Civil) , devidamente registrados no Registro de Empresas Mercantis ou no Registro Civil de Pessoas Jurídicas, conforme o caso, desde que: 
 (...) 
§ 4º Não poderá se beneficiar do tratamento jurídico diferenciado previsto nesta Lei Complementar, incluído o regime de que trata o art. 12 desta Lei Complementar, para nenhum efeito legal, a pessoa jurídica:
I - de cujo capital participe outra pessoa jurídica;
 (...) 
§ 6º  Na hipótese de a microempresa ou empresa de pequeno porte incorrer em alguma das situações previstas nos incisos do § 4º, será excluída do tratamento jurídico diferenciado previsto nesta Lei Complementar, bem como do regime de que trata o art. 12, com efeitos a partir do mês seguinte ao que incorrida a situação impeditiva. (Grifamos) 
4.	No mesmo diapasão, o art. 31, inciso II, da Lei Complementar 123/2006 preconiza que a exclusão da empresa do Simples Nacional, na hipótese de incorrer em qualquer das vedações prevista da mencionada Lei, produzirá efeitos a partir do mês seguinte ao da ocorrência da situação impeditiva, verbis:
Art. 30.  A exclusão do Simples Nacional, mediante comunicação das microempresas ou das empresas de pequeno porte, dar-se-á: 
I - por opção;
II - obrigatoriamente, quando elas incorrerem em qualquer das situações de vedação previstas nesta Lei Complementar; ou
 (...) 
Art. 31.  A exclusão das microempresas ou das empresas de pequeno porte do Simples Nacional produzirá efeitos:
 (...) 
II - na hipótese do inciso II do caput do art. 30 desta Lei Complementar, a partir do mês seguinte da ocorrência da situação impeditiva;
5.	Portanto, sobrevinda em outubro/2019 a situação impeditiva à permanência no tratamento jurídico diferenciado da Lei Complementar 123/2005 (registro na junta comercial realizado em 30/10/2017 da admissão da empresa Knewin como sócia) , tem-se que os efeitos da perda, por parte da Myclipp, dos benefícios decorrentes, por expressa disposição legal, ocorreu a partir de novembro de 2017.
6.	No caso concreto do Pregão Eletrônico 61/2017, verifica-se que a Myclipp cadastrou sua proposta, declarando a condição de EPP, em 23/10/2017 (peça 5, p. 62) , antes do evento superveniente, ocorrido em 30/10/2017, que culminou na sua exclusão do enquadramento como EPP, com efeitos a partir de novembro/2017, circunstância que afasta a hipótese de declaração falsa ou de má-fé da empresa por ocasião do cadastramento de sua proposta no certame.
7.	É cediço que a fase externa do pregão eletrônico inicia com a publicação do instrumento convocatório, devendo os licitantes cadastrarem suas propostas no período compreendido entre a divulgação do edital no endereço eletrônico e a data e hora marcada para a abertura da sessão pública, conforme arts. 17 e 21 do Decreto 5.450/2005:
Art. 17. A fase externa do pregão, na forma eletrônica, será iniciada com a convocação dos interessados por meio de publicação de aviso, observados os valores estimados para contratação e os meios de divulgação a seguir indicados:
 (...) 
Art. 21. Após a divulgação do edital no endereço eletrônico, os licitantes deverão encaminhar proposta com a descrição do objeto ofertado e o preço e, se for o caso, o respectivo anexo, até a data e hora marcadas para abertura da sessão, exclusivamente por meio do sistema eletrônico, quando, então, encerrar-se-á, automaticamente, a fase de recebimento de propostas.
8. 	Evidenciado que a  perda da condição de EPP da Myclipp foi superveniente ao início da fase externa do pregão eletrônico 61/2017 (ocorrido em 23/10/2017 - peça 78) , e considerando que a Lei Complementar 123/2006 é omissa acerca dos efeitos da perda da condição de ME ou EPP sobre licitações já iniciadas, e, também, que não há jurisprudência firmada sobre a questão, forçoso reconhecer a boa-fé da empresa ao declarar sua condição de EPP quando do cadastramento da proposta, ainda que pudesse retirá-la ou substituí-la até a abertura da sessão pública, nos termos do art. 21, § 4º, do mencionado decreto. Ademais, como frisado na defesa, tratou-se de situação isolada, porquanto não evidenciado nos autos que a empresa tenha declarado essa condição, em outras licitações, iniciadas posteriormente à sua exclusão do regime diferenciado.
9.	Com efeito, são consolidados os entendimentos de que a participação em licitações, como ME ou EPP, sem deter a condição, caracteriza fraude à licitação passível da pena de declaração de inidoneidade para participar de licitações (art. 46 da Lei 8.443/1992) , e, por outro lado, de que a perda da condição não afeta contratos decorrentes de licitações regularmente vencidas com os benefícios do tratamento jurídico diferenciado. Contudo, não há definição normativa, nem jurisprudencial, acerca dos efeitos da exclusão do tratamento jurídico diferenciado ocorrida no curso da licitação.
10.	Isso posto, considerando as peculiaridades do caso concreto, em que a Myclipp cadastrou a proposta, declarando a condição de EPP, em 23/10/2017, ou seja, antes da perda da condição, ocorrida a partir de novembro/2017, e, ainda, que não restou evidenciado nos autos que tenha declarado essa condição, em outras licitações, após sua exclusão do regime diferenciado, resta elidida a ocorrência de suposta fraude à licitação em função de ter participado, como EPP, no pregão eletrônico 61/2017 do TCU.
Item b.2) subcontratação, em afronta ao art. 72 da Lei 8.666/1993, dos serviços de monitoramento, com captação e gravação, do conteúdo das emissoras de rádio e TV dos programas regionais do Distrito Federal e de Tocantins, de abril/2016 a março/2019, realizada pela Myclipp para fins de elaboração do clipping de matérias jornalísticas objeto das seguintes contratações:
b.2.1 (e item a.1) contrato decorrente do Pregão Eletrônico 22/2017 do Banco Central do Brasil (Bacen) , cuja subcontratação restou expressamente vedada na clausula trigésima quarta, inciso III, da minuta do contrato - Anexo 4 do Edital (peça 7, p. 67) ;
b.2.2 (e item a.2) contrato decorrente do Pregão Eletrônico 25/2016 do Banco Nacional de Desenvolvimento Econômico e Social (BNDES) , cuja subcontratação restou expressamente vedada na cláusula décima terceira, parágrafo terceiro, da minuta do contrato - Anexo III do Edital (peça 7, p. 130-131) ;
b.2.3 (e item a.3) contrato decorrente do Pregão Eletrônico 80/2016 do Departamento Nacional de Infraestrutura de Transportes (DNIT) , cuja subcontratação restou expressamente vedada nos itens 19.3 e 20.1 do Edital (peça 7, p. 173-174) ;
b.2.4 (e item a.4) contrato decorrente do Pregão Eletrônico 15/2016 das Centrais Elétricas Brasileiras S.A. (Eletrobras) , que não previu a possiblidade de subcontratação dos serviços licitados (peça 9) ;
b.2.5 (e item a.5) contrato decorrente do Pregão Eletrônico 517/2016 do Serviço Federal de Processamento de Dados (Serpro) , cuja subcontratação restou expressamente vedada na cláusula nona, item 9.1.6, da minuta do contrato - Anexo III do Edital (peça 10, p. 42) ;
b.2.6 (e item a.6) contrato decorrente do Pregão Eletrônico 37/2017 do Tribunal Superior Eleitoral (TSE) , que não previu a possiblidade de subcontratação dos serviços licitados (peça 8, p. 6-49) ;
b.2.7 (e item a.7) Contrato 006/2016, decorrente do Pregão Eletrônico 1/2016 do Ministério Público do Distrito Federal e dos Territórios (MPDFT) , que não previu a possiblidade de subcontratação dos serviços contratos (peça 8, p. 50-72) ; e
b.2.8 (e item a.8.2) Contrato 3/2018, decorrente do Pregão Eletrônico 61/2017 do Tribunal de Contas da União (TCU) , cuja subcontratação restou expressamente vedada na cláusula sexta, item 3.2, do contrato (peça 5, p. 71-72) ;
Fundamento legal ou jurisprudencial: art. 72 da Lei 8.666/1993.
Manifestação da Myclipp Serviços e Informações Ltda. (peça 46, p.10-20 e 24-28) 
a) 	sempre prestou serviços de excelência e não possui a prática de subcontratar empresas concorrentes para realizar atividades-fim relacionadas aos serviços de clipagem. As atividades-fim contratadas pelos órgãos públicos com os quais possui relacionamento consistem na seleção e tratamento de informações obtidas através de diversos meios de comunicação, para resultar em um conjunto de recortes sobre assuntos de interesse de quem os coleciona. Para entregar aos órgãos da administração pública os recortes de seu interesse, realiza em alguns casos, como atividades-meio, o monitoramento prévio de informações que poderão ou não ser utilizadas no procedimento de clipagem.
b)	em locais de difícil acesso, é prática comum do mercado a contratação de parceiros locais, única e exclusivamente para levantamento inicial de informações e alimentação do sistema da empresa para que, então, sejam elas tratadas, selecionadas e agrupadas da maneira adequada para sua posterior apresentação aos órgãos públicos. Tal atividade-meio se assemelha a situação em que um jornalista obtém informações esparsas de uma fonte contratada e, a partir disso, passa a trabalhar na matéria que será divulgada ao público. Ainda que o profissional tenha se utilizado de serviços de outrem em sua atividade, tais serviços não correspondem ao objeto a ser entregue por ele. Da mesma forma que o informante não escreve a matéria publicada, o fornecedor que presta serviços de monitoramento prévio de conteúdo não trabalha com os procedimentos de identificação e filtragem das informações, concatenação e formação de um conjunto de recortes das matérias que, de fato, são contratadas pela pessoa interessada nos serviços de clipagem;
c)	possui um sistema de clipagem que funciona de forma integralmente digital, mediante a instalação de placas de captação abrangente e disponíveis 24 horas por dia. Os serviços prestados, de regra, não dependem de trabalhos manuais para executar as etapas inerentes ao procedimento de clipagem de conteúdo. Só a partir da plataforma é possível exercer o passo anterior de recorte de conteúdo, cujas informações são capturadas pelo sistema de forma 'bruta' - isto é, sem qualquer tipo de filtragem -, e, logo em seguida, iniciado o processo de tratamento dos dados que deverão ser 'clipados' e encaminhados ao órgão contratante;
d)	apenas em situações pontuais é que utiliza parceiros locais para alimentar o seu sistema, cujas informações poderão ou não ser objeto de tratamento de clipping, a depender do interesse do contratante. À exemplo disso, e considerando o caso específico tratado nos autos - qual seja, 'a captação e gravação de conteúdo de emissoras de rádio e TV' -, ao se deparar com uma gravação em que constem informações sobre determinado órgão, o fornecedor exerce a função simples de 'recorte' do áudio, de sorte que, com o seu encaminhamento, a empresa especializada no processo de clipagem fica responsável por: (i) filtrar o conteúdo - compreendendo-se, aqui, uma checagem sobre o que de fato pode ser utilizado; (ii) transcrever o que está sendo passado na gravação; (iii) adicionar ao conteúdo a palavra-chave, para evitar que o clipping traga mais resultados do que o adequado; (iv) monitorar essa informação em outros veículos e agrupá-la; (v) elaborar relatório detalhado sobre todas as mídias agrupadas pela empresa, o qual será analisado pelo contratante, com qualificação de menções positivas, negativas ou neutras sobre determinado assunto e/ou pessoa identificada nas palavra-chave;
e)	considerar como uma forma de subcontratação o simples fato de se valer de um fornecedor para realizar, em alguns casos, recortes não tratados pelo procedimento de clipagem -real objeto contratado nas licitações -, consiste em ignorar por completo toda uma atividade desempenhada pelas empresas de monitoramento de clipping, prejudicando não só a Myclipp, mas todas as empresas do ramo, e, em última análise, os próprios contratantes, que ficariam impossibilitados de receber todo o conteúdo que esperam que sejam tratados por essas empresas. Além disso, no caso da Myclipp, o dito fornecedor poderia alimentar o sistema digital da empresa, sem que, com isso, fossem as informações utilizadas em posterior fase de tratamento e agrupamento de dados. É o que ocorreu em relação aos fatos reportados na demanda trabalhista, cujos documentos retratam, quando muito, a entrega de um material bruto pelo ex-fornecedor que não, necessariamente, foram utilizados, porquanto poderiam ou não corresponder ao objeto solicitado em licitação, cuja análise e posterior e tratamento, por óbvio, somente caberia à empresa contratada;
f)	o alegado objeto de subcontratação não integrou, no caso concreto, uma etapa do serviço prestado pela Myclipp, mas tão somente um recurso anterior que, em caso específico, fora utilizado para dar início ao procedimento de clipagem, configurando, assim, uma atividade-meio. Diversos concorrentes se valem desses serviços de terceiros no tocante a tal atividade-meio, sem que estejam praticando qualquer ilegalidade ou atuando em desconformidade com o Edital de Licitação, haja vista o fato de o objeto não se vincular diretamente às atividades que são direcionadas ao órgão contratante;
g)	não há qualquer elemento que corrobore a suposição de que a Myclipp não teria condições de prestar os serviços vinculados à contratação, tampouco que tenha subcontratado as atividades de clipagem, na condição genericamente aduzida pela representante. A uma, porque o objeto tratado na ação trabalhista ajuizada por um ex-fornecedor não compreende uma etapa procedimental na execução dos serviços de clipagem, e, por consequência, não se configura como uma atividade-fim. A duas, porque, no tocante aos contratos em discussão, com exceção do MPDFT, não há qualquer evidência acerca da participação do Sr. Ataú no período entre abril/2016 e março/2019, e tampouco a intermediação de outros fornecedores no Estado de Tocantins ou no Distrito Federal;
h)	nos casos em que fora contratada a prestação de um fornecedor para entrega de 'insumos', tal contratação se restringiu ao levantamento de informações primárias de um determinado órgão, em respectiva localidade. Em outras palavras, a busca ora relacionada não compreende a contratação de um fornecedor para coleta de informações gerais de regiões, mas uma coleta de determinadas informações sobre o órgão público em si, em determinados locais de acesso;
i)	a Myclipp utiliza um sistema de captação digital, por meio de inteligência artificial que une plataformas de monitoramento de cobertura nacional - daí porque a sua plataforma prescinde de instalação física em todos os Estados. Essa plataforma digital é plenamente capaz de prestar conteúdo de clipagens relativas ao Bacen, BNDES, DNIT, Serpro, TSE e à Eletrobras, inclusive, em relação ao MPDFT e TCU.  
j)	no que tange aos serviços prestados ao MPDFT e ao TCU, se faz premente elucidar que a defesa apresentada pela Myclipp na respectiva ação trabalhista não abrangera a especificidade dos trabalhos desenvolvidos, sobretudo, porque naquela demanda não caberia o debate sobre a alegada prática de subcontratação. Por esse motivo é que os fatos mencionados na peça trabalhista não coincidem com o que, de fato, fora contratado pela Myclipp, o que ora se explicita de forma mais clara e detalhada, e que, definitivamente, não configura a espécie de subcontratação. Assim, em resposta ao quanto aduzido nos casos do MPDFT e TCU - mais especificamente, no tocante ao parágrafo 13 da inicial de representação - ainda que constasse nas refutadas notas fiscais o objeto de 'monitoramento de clipping', a Myclipp não repassou a sua atividade de tratamento de matérias - estes sim procedimentos inerentes ao serviço de monitoramento de clipagem.
k)	os documentos apresentados pelo fornecedor Ataú na ação trabalhista não foram aptos a comprovar quais seriam os serviços efetivamente contratados pela Myclipp, eis que os comprovantes demonstram a existência de recebimentos de serviços prestados para outros clientes, e, no tocante ao MPDFT, informações que não, necessariamente, foram utilizadas. Neste ponto, o parecer emitido pela Consultoria Jurídica do MPDFT, em sede de apuração da reclamação apresentada pela Sérgio Machado, referente ao contrato oriundo do Pregão 1/2016, consignou que a Myclipp não violou as disposições do Edital, na medida em que o serviço de clipagem consistira na filtragem de matérias a serem objeto de clipagem, com supervisão de um jornalista registrado.
l)	acerca das supostas atividades exercidas no Estado do Tocantins, em ato de boa-fé, a Myclipp esclarece que tais atividades envolveram, estritamente, o recorte de notícias relacionadas ao Tribunal de Justiça do Tocantins, o que ocorrera em meados do ano de 2018, e, outrossim, corresponderam a determinadas informações que viriam a ser trabalhadas no real processo de clipagem - destacando-se não haver prova concreta de quais dados foram, de fato, encaminhados pelo ex-fornecedor;
m)	as exceções apresentadas no caso do Sr. Ataú - cujo objeto, frise-se, retrata uma atividade que não integra as etapas de clipagem de conteúdo, e, portanto, em conformidade com as disposições do Edital - não têm o condão de configurar qualquer conduta ilícita praticada pela Myclipp, mormente em relação à execução dos contratos oriundos dos Pregões Eletrônicos listados na representação. Eis que na ausência de elementos probatórios a serem apresentados pela Sergio Machado nos respectivos casos, não se poderia imputar à Myclipp a prova negativa de que não subcontratou os serviços destinados aos órgãos públicos;
n)	a mera alegação do representante não basta para demonstrar a ocorrência de condutas ilícitas supostamente atribuídas à Myclipp, porquanto, no caso em tela, exigir-se-ia da empresa um ônus impossível, porquanto estaria obrigada a provar fatos negativos, o que por si só se constitui como uma prova diabólica. A despeito disso, em se considerando o objeto apurado na presente demanda, a Myclipp compreende a preocupação do órgão fiscalizador, e reitera que jamais se utilizou de subcontratações para exercer as atividades que são de sua competência produzir;
o)	nos contratos celebrados com o Bacen, BNDES, DNIT, Serpro, TSE e Eletrobras, a Myclipp não teve quaisquer problemas relacionados ao feito, haja vista ser suficiente a captação gerada por sua plataforma. De fato, a Myclipp não se utiliza de fornecedores nas localidades mencionadas na representação, para cumprir com as especificidades contidas nos respectivos contratos;
p)	acerca do Pregão Eletrônico 61/2017 do TCU, conquanto estejam pendentes notícias sobre eventual decisão administrativa, a Myclipp se manifestou sobre o tema, cuja resposta carreada a peça 52, corrobora o afastamento das acusações feitas em referido procedimento;
q)	No que diz respeito, especificamente, à suposta prática de subcontratação no Pregão Eletrônico 1/2016 do MPDFT, a atividade narrada pelo autor da ação trabalhista de nenhum modo integrou a atividade principal desenvolvida pela Myclipp, vez que somente buscou extrair um levantamento bruto de informações para posterior tratamento do material a ser clipado. Ademais, como bem observado no parecer à peça 51, tão logo a Myclipp tomou conhecimento da conduta ilícita praticada pelo ex-fornecedor, procedeu com todas as medidas cabíveis para afastar eventuais prejuízos decorrentes do feito. Com isso, resta evidente que a denúncia apresentada pela Sérgio Machado não merece prosperar, porquanto carece de elementos e motivação suficientes para o seu acolhimento, haja vista o manifesto intuito protelatório da empresa concorrente; e
r)	subsidiariamente, na remota hipótese de que se conclua que houve subcontratação - o que se argumenta tão somente em razão do princípio da eventualidade e não se observa nos casos levados à apuração -, e que esta configurou alguma conduta ilícita - o que se refuta veemente -, pugna que, em observância aos princípios da razoabilidade e proporcionalidade, sejam aplicadas penas brandas, a exemplo da advertência prevista no artigo 87, inciso I, da Lei 8.666/1993.
Manifestação do Bacen (peça 54) 
a) 	o Contrato Bacen/Demap 50.377/2017, decorrente do Pregão Eletrônico 22/2017, tem por objeto a prestação de serviços de disponibilização de informações e notícias de interesse institucional, veiculadas pelas mídias impressa, eletrônica (rádio e tv) e on-line, observadas as Especificações Básicas constantes do Anexo 1 do referido edital. Celebrado em 13/6/2017, teve sua vigência inicial, de 4/7/2017 a 3/7/2018, prorrogada para 3/7/2020, por meio de termos aditivos; 
b)	até o momento, a prestação do serviço objeto do contrato vem sendo realizada de forma integral e satisfatória, em conformidade com as especificações contidas no Anexo 1 do edital da licitação. O recebimento e a fiscalização dos serviços vêm sendo efetuados pelos gestores do contrato, com estrita observância às disposições contidas no ajuste, em especial na sua cláusula sexta, que trata da gestão e fiscalização do contrato, e na cláusula sétima, que cuida do recebimento dos serviços;
c)	todos os contatos relativos à gestão do contrato, seja por correspondência eletrônica, seja por telefone, são feitos com a empresa Myclipp. Em nenhum momento a contratada solicitou ou sugeriu ao Banco Central a realização de eventual subcontratação, tampouco é possível afirmar que essa prática esteja acontecendo, com base no acompanhamento normal da execução contratual;
d)	apenas com o conhecimento do teor do despacho proferido pelo TCU, que menciona as denúncias apresentadas pela empresa Sérgio Machado Reis em sede de representação, é que o gestor do contrato teve notícia da alegada ocorrência de subcontratação irregular no Contrato Bacen/Demap 50.377/2017; e
e)	em face da referida notícia, o gestor do contrato, ao tempo em que intimará a contratada para apresentar informações sobre a suposta subcontratação, solicita o inteiro teor das denúncias apresentadas contra a Myclipp, para que possam servir de base para eventual instauração de processo administrativo, com vistas a colher provas e apurar o suposto ilícito, observando, para tanto, o devido processo legal, o contraditório e a ampla defesa. Em momento posterior à apuração, o Banco Central se propõe a enviar a conclusão do processo ao TCU, para ciência e acompanhamento.
Manifestação do BNDES (peça 60) 
a)	o Contrato 344/2016, decorrente do Pregão Eletrônico 25/2016, tem por objeto monitoramento, pesquisa, catalogação, análise e disponibilização de notícias, diariamente, em âmbito nacional, regional e internacional, para o BNDES e para as empresas do Sistema BNDES. Celebrado em 1°/8/2016, teve sua vigência inicial (de 11/8/2016 a 11/8/2017) prorrogada para 11/8/2020, por meio dos termos aditivos 1, 2 e 3;
b)	a empresa contratada apresentou, no curso da licitação, atestados de capacidade técnica (fornecidos pelo Superior Tribunal de Justiça, pelo Tribunal de Contas da União, pela Comissão de Valores Mobiliários e pela Autoridade Pública Olímpica) comprovando que prestava serviços compatíveis aos que eram objeto da licitação;
c)	o BNDES teve a cautela, quando das prorrogações da vigência do contrato, de avaliar: (i) a qualidade dos serviços prestados pela contratada; (ii) a manutenção das suas condições de habilitação jurídica; (iii) a vantajosidade econômico-financeira da prorrogação do prazo de vigência contratual, mediante pesquisa de mercado com outras empresas que atuam no mesmo ramo; e (iv) a permanência da necessidade da prestação dos serviços como forma de atender à necessidade de serviços do BNDES;
d)	a contratada tem desempenhado de forma satisfatória o serviço, que é fornecido ao BNDES por meio de acesso a uma plataforma na internet (site exclusivo para o clipping do BNDES (acessível por login e senha ou diretamente pela intranet corporativa do Banco) , onde estão dispostas as notícias publicadas em veículos impressos, internet, rádio e TV, conforme exemplificam os prints reproduzidos à peça 60, p. 6-7;
e)	a equipe da Gerência de Imprensa realizou, nos termos do item 12.6 do Termo de Referência, visita presencial às instalações da contratada, em 12/12/2017, na qual, diante da estrutura verificada e da dinâmica de trabalho presenciada, também não colheu indícios que levassem a supor a existência de irregularidades na execução do contrato. Até o momento, não houve qualquer conduta por parte da Contratada que tenha demonstrado ou ao menos sugerido a prática das supostas irregularidades mencionadas nas alegações da representante;
f)	o BNDES não dispunha - até ter conhecimento do processo TC Processo 038.228/2019-0 - de qualquer informação que o levasse a crer em alguma eventual irregularidade na prestação do serviço, uma vez que os conteúdos vêm sendo dispostos no clipping do Banco tal como previsto em edital; e
g)	diante das informações trazidas, solicitou-se à Myclipp esclarecimentos a respeito das infrações que foram a ela atribuídas. Em resposta a empresa informou que 'não se vale de quaisquer subcontratados para executar os serviços prestados por meio do contrato celebrado com o BNDES'. O teor dessa manifestação está sendo avaliado pela unidade gestora da contratação. Caso se constate indício de descumprimento contratual, o BNDES irá instaurar processo administrativo punitivo nos termos da Cláusula Décima Quarta do Contrato, ficando a contratada sujeita a aplicação das penalidades nela previstas e, inclusive, à possibilidade de rescisão contratual.
Manifestação do DNIT (peça 55) 
a) 	o contrato 332/2016 teve por objeto a contratação de empresa especializada no monitoramento de matérias jornalísticas sobre o DNIT para disponibilização aos funcionários da autarquia e vigeu, considerando os termos aditivos de prorrogação de prazo, até 3/8/2019, quando a Administração optou por não mais renová-lo; e
b)	não teve conhecimento, durante toda a execução do contrato, da alegada subcontratação por parte da empresa de clipagem, uma vez que o produto contratado era fornecido em portal da própria empresa. O material levantado no monitoramento era disponibilizado para consulta em página da web (mantida em servidor da contratada) , que era acessada por meio da intranet do DNIT.
Manifestação da Eletrobras (peça 56) 
a)	o contrato firmado entre a Eletrobras e a Myclipp tem por objeto a prestação de serviços de clipping diário, que inclui monitoramento, apuração de informações e fornecimento, em formato digital, de notícias e artigos de interesse da Eletrobras, veiculadas nacional, internacional e regionalmente em todas as mídias (jornais, revistas, sites, blogs agências, emissoras de TV e rádio) , assim como a coleta de avisos, editais de licitação, publicidade legal e notas publicas pela Eletrobras. Celebrado em 1°/9/2016, teve sua vigência inicial (de 1°/9/2016 a 3/7/2018) prorrogada para 3/7/2020, por meio do primeiro e segundo termos aditivos; e
b) 	o objeto contratado vem sendo prestado diariamente e entregue conforme acordado, pela própria contratada, o qual se materializa: (i) pelo atendimento direto à Eletrobras às chamadas telefônicas e por e-mail, com a devida identificação dos funcionários da Myclipp; (ii) pela emissão da nota fiscal em nome da própria contratada, correlacionando os serviços prestados mensalmente;
Manifestação do Serpro (peça 43) 
a) 	o Contrato 56.514/2016, firmado entre o Serpro e a Myclipp, encontra-se vigente, não havendo intercorrências na medição e ateste mensal. O termo final do contrato se dará em 12/7/2020, conforme o 3º Termo Aditivo ao Contrato, e não há intenção administrativa em prorrogá-lo. O Serpro só tomou conhecimento da subcontratação supostamente realizada pela Myclipp em contratos firmados com MPDFT, Banco do Brasil, TCU e TJ/TO com o recebimento do Ofício 389/2020-TCU/Seproc.
Manifestação do TSE (peça 61) 
a)	o Pregão 37/2017, que tinha como objeto a contratação de prestação de serviço de clipping jornalístico on-line, deu origem ao Contrato TSE 38/2017, cuja vigência encerra-se em 22/6/2020;
b)	o serviço é todo remoto, sem a necessidade de estrutura física dentro das instalações do Tribunal. Ademais, com o avanço da comunicação digital, o Tribunal não mais utiliza o produto físico, apenas eletrônico, possibilitando que a empresa vencedora do certame não tivesse estrutura física em Brasília, aumentando a competitividade da licitação e fomentando a boa prática da economia de papel, conforme previsão editalícia;
c)	a Myclipp comprovou sua expertise consoante atestados de capacidade técnica emitidos pela Autoridade Pública Olímpica, pelo Tribunal de Contas da União, pelo Supremo Tribunal Federal e pelo Superior Tribunal de Justiça;
d)	a prestação do serviço é diária, por meio de e-mail encaminhado pela contratada. Eventuais situações que demandem contato com a contratada, inclusive assuntos relativos à fiscalização administrativa e técnica, são enviadas diretamente pelos e-mails da contratada ou mediante contato telefônico. O acesso às informações, objeto do contrato, é feito mediante o site http://multclipp.com.br/login.aspx, por meio de login informado pela contratada no início do contrato; e
e)	durante a execução do Contrato TSE 38/2017, não foram registradas ocorrências que possibilitem afirmar que a contratada utilizasse de outras empresas, mediante subcontratação para a realização dos seus serviços.
Manifestação do MPDFT (peça 57) 
a)	 o Contrato 6/2016, decorrente do Pregão Eletrônico 1/2016, foi formalizado em 25/5/2016 e encontra-se no terceiro ano de vigência e, segundo informação prestada pelo gestor, vem sendo executado satisfatoriamente, não tendo sido verificada nenhuma ocorrência que ensejasse a adoção de medidas sancionatórias;
b)	o objeto da presente representação já havia sido noticiado a este MPDFT pelo próprio representante, cuja demanda foi tratada no bojo do processo administrativo 08191.058759/2019-10. Após apuração em âmbito administrativo, a qual passou pela análise técnica do gestor do contrato e da Consultoria Jurídica, o Secretário-Geral concluiu pela ausência de elementos que apontassem para a prática de irregularidades na execução do contrato em questão, decidindo pela não abertura de processo de penalidade contra a empresa Myclipp;
c)	a área técnica, de acordo com a natureza dos serviços contratados, não reconheceu a hipótese de subcontratação dos serviços de clipping, entendendo que o objeto do contrato foi efetivamente realizado pela empresa Myclipp, não verificando qualquer transferência do objeto do contrato para outra pessoa jurídica ou à terceiro, vedada na Cláusula Terceira, item 14 do contrato e no Capítulo XVIII, item 2, do Edital de Licitação 1/2016;
d)	os documentos trazidos pela empresa denunciante ao conhecimento do MPDFT não demonstraram que a Myclipp tinha ciência de vínculo empregatício entre Ataú Bruno e a referida empresa, tampouco comprovaram que o material entregue ao MPDFT pela Myclipp foi produzido por empresa diversa. Não se apuraram elementos mínimos e informações suficientemente aptas a justificar a abertura de um procedimento de penalidade contra a empresa contratada;
e)	a apuração realizada pela unidade técnica gestora do contrato e no âmbito da Secretaria-Geral se restringiu aos aspectos contratuais de âmbito administrativo, em que não se identificou prova da violação dos deveres e obrigações da empresa quanto à execução do contrato assinado com o MPDFT, seja a subcontratação ou qualquer outra prática vedada no aspecto administrativo;
f)	não obstante, a notícia de irregularidade foi encaminhada à Promotoria de Justiça para fins de apuração na seara criminal, tendo sido autuada a Notícia de Fato 08190.023949/19-29, que culminou no Inquérito Policial 08190.152286/19-02, o qual ainda se encontra no curso da investigação entre a 3ª Promotoria de Justiça Criminal e a 5ª Delegacia de Polícia, não havendo, até o presente momento, conclusão do procedimento investigatório; e
g)	tão logo tenha ciência do resultado da apuração criminal em curso, ou de qualquer outra medida na esfera cível, que venha a reconhecer judicialmente os fatos e os direitos alegados e que possa repercutir no contrato formalizado com a Myclipp, o MPDFT adotará, de pronto, as providências cabíveis. Porém, apenas com base nos documentos apresentados, e antes de ultimadas as devidas apurações na seara criminal e/ou cível, seria temerária a suspensão do contrato administrativo em curso, uma vez que tal decisão violaria os direitos do contratado e o próprio interesse público, notadamente porque apuração administrativa concluiu pela não ocorrência de qualquer prática colidente com o art. 72 da Lei 8.666/1993, ou seja, subcontratação sem previsão legal no curso da execução do Contrato 6/2016.
Manifestação do TCU (peça 63) 
a) 	o Contrato 3/2018, assinado com a empresa Myclipp em 9/1/2018, está em regular execução, com vigência até 8/1/2022 (1° Termo Aditivo - TC Processo 018.486/2019-3) . A denúncia de possível irregularidade de subcontratação está sendo apurada pela Secretaria de Comunicação, no âmbito do processo TC Processo 038.132/2019-2, cujos procedimentos atuais são de oitiva da empresa Myclipp.
Análise:
11.	A subcontratação questionada de serviços de monitoramento, com captação e gravação, do conteúdo das emissoras de rádio e TV dos programas regionais do Distrito Federal e de Tocantins, de abril/2016 a março/2019, para fins de elaboração do clipping objeto dos contratos indicados na oitiva, tomou por base elementos extraídos da Ação Trabalhista 0010614-26.2019.5.18.0211 da Vara do Trabalho de Formosa/GO (peça 6) , em especial a defesa da Myclipp e as notas fiscais de pagamento do serviços tidos como subcontratados (peça 6) . 
12.	As Notas Fiscais consignam a empresa Myclipp como Tomadora dos Serviços de 'monitoramento de clipping em rádio e televisão, com edição de vídeos e cadastro de matérias jornalísticas', referentes às competências janeiro/2018, janeiro/2019 e março/2019, prestados em Brasília - DF e no Tocantins, (peça 6, p. 1-5) , tendo a empresa apresentado os seguintes argumentos de defesa na aludida ação trabalhista: (peça 6, p. 6-57) :  
A Reclamada é empresa de prestação de serviços de comunicação empresarial, com foco no fornecimento de clipping e assessoria de imprensa.
No início de 2016 celebrou contrato por meio de licitação com o Ministério Público do Distrito Federal. 
O serviço consistia na realização de clipping especializado de matérias jornalísticas de interesse do MPDFT, com gestão de informação e análise de conteúdo. 
A Reclamada não possuía no local equipamentos para a realização deste trabalho.
Assim, surgiu a necessidade de subcontratar uma empresa ou um profissional autônomo na localidade para realizar a etapa inicial de colheita de material.
Assim, houve a contratação do Reclamante, embora este sempre - desde o primeiro momento - tenha se colocado com o proprietário de uma empresa chamada 'Soluções Clipping'.
De se destacar que desde o início da prestação de serviços do Reclamante, este sempre se apresentou como empresário, com empregados/funcionários próprios, sempre enviando cotações para a realização de trabalhos, conforme se infere das propostas de honorários enviadas por ele (Doc. Anexo) .
Ainda, durante todo o tempo em que o Reclamante prestou serviços para a Reclamada, este sempre atuou com independência e autonomia e sempre colocou seus empregados para a prestação dos serviços, não exercendo pessoalmente os trabalhos.
Ao longo do tempo o Reclamante elaborou cotações, as quais foram aceitas como por exemplo para os seguintes clientes da Reclamada: MPDF - Ministério Público do Distrito Federal, Banco do Brasil, Tribunal de Contas da União, Tribunal de Justiça do Tocantins.
Não é só. Houve cotações rejeitadas, ante o valor cobrado pelo Reclamante, como comprovam as trocas de mensagens anexadas pelo próprio Reclamante e pelos documentos anexo.
O Objeto de todos estes contratos era o de monitoramento, com captação e gravação, do conteúdo das emissoras de rádio e TV, para que a Reclamada pudesse realizar a elaboração de Clipping de TV e Rádio dos programas regionais no DF.
Cada contrato que o Reclamante cotou e foi contratado havia um valor específico.
Por exemplo, para o trabalho do MPDF, a Reclamada pagava a quantia de R$ 1.250,00 mensais e um valor de R$ 50,00 por DVD contendo o trabalho entregue no mencionado órgão. (peça 6, p. 9-11) 
 (...) 
Como dito, o Reclamante não fez parte do quadro de empregados da Reclamada no período supra, não estando abarcada a sua relação contratual pelos elementos arrimadores do artigo 3º da CLT.
O Reclamante, desde o momento em que começou a prestar serviços à Reclamada, não atuou como empregado, mas sempre com total autonomia e liberdade de atuação profissional e intelectual, bem como na contratação de seus empregados que também atuavam na prestação dos serviços contratado entre o Reclamante e Reclamada. 
Ao contrário do asseverado na inicial, não atuou como pessoa física, mas sim como representante da empresa 'Soluções Clipping', que ao longo da prestação dos serviços, conforme mensagens anexadas, informou que havia um problema com a empresa e que precisaria emitir Notas Fiscais pela empresa de um colega.
A Reclamada jamais dirigiu, controlou ou fiscalizou o trabalho do Reclamante como se empregado fosse. Jamais o autor preencheu os requisitos da relação empregatícia. O primeiro e mais importante deles, a subordinação, é refutada. Não havia imposição ou direção de trabalho. Não havia subordinação, absolutamente. Era o autor quem decidia a forma da sua atuação e de sua equipe, sem que a ré pudesse exercer sobre ele poder diretivo.
Sobre isso, insta esclarecer que a Reclamada tem unidades em São Paulo e no Rio de Janeiro, sendo que todo o seu corpo diretivo atua apenas nestas comarcas, ou seja, tal fato demonstra ainda mais o fato de que o Reclamante detinha total e plena autonomia para conduzir os negócios intermediados por este, eis que não havia na localidade da prestação dos serviços ninguém que pudesse exercer sobre ele qualquer poder de direção ou fiscalização.
Assim, fica claro e evidente que o Reclamante não estava subordinado, pois decidia como fazer seu trabalho, bem como comandava suas atividades, tempo e EMPREGADOS. (peça 6, p. 24-25) 
13.	Os esclarecimentos prestados pelos órgãos contratantes, em sede de oitiva, convergem no sentido de que a Myclipp vem prestando os serviços contratados, direta, integral e satisfatoriamente, mediante disponibilização do clipping contratado em plataforma na internet acessível mediante login e senha, e que, no curso do acompanhamento normal das execuções contratuais, não foram constatados indícios de subcontratação ou de outras irregularidades passíveis de penalização à contratada.
14.	A Myclipp alega, em suma, que não subcontratou a execução dos serviços de clipping referentes às licitações arroladas na representação, pois possui sistema de captação digital, por meio de inteligência artificial, que une plataformas de monitoramento de cobertura nacional, que torna dispensável a instalação física em todos os Estados, sendo o conteúdo e serviços de clipagens do Bacen, BNDES, DNIT, Serpro, TSE e Eletrobras, realizados integralmente na aludida plataforma. Consigna que as atividades referentes ao Estado do Tocantins, prestadas pelo ex-fornecedor, envolveram estritamente o recorte de notícias relacionadas ao Tribunal de Justiça do Tocantins. Adicionalmente, pontua, que a utilização de parceiro local ocorreu apenas em situações pontuais e em contratos determinados. Contudo, tal prática não configuraria subcontratação, na medida em que compreende apenas atividade-meio, de monitoramento prévio de conteúdo local e respectiva alimentação do sistema, cujas informações podem ou não ser utilizadas no processo de clipagem (atividade-fim) , consistente na identificação e filtragem das informações, concatenação e formação de um conjunto de recortes das matérias.
15.	As notas fiscais à peça 6, p. 1-5, registram a prestação de serviços de 'monitoramento de clipping em rádio e televisão, com edição de vídeos e cadastro de matérias jornalísticas', realizados em Brasília e em Tocantins. Tais serviços, a teor da defesa da Myclipp na ação trabalhista, acima transcrita, tinham por objeto o 'monitoramento, com captação e gravação, do conteúdo das emissoras de rádio e TV, para que a Reclamada pudesse realizar a elaboração de Clipping de TV e Rádio dos programas regionais no DF'. Ainda na peça de defesa, a Myclipp admite a prestação dos serviços pelo Sr. Ataú no âmbito dos contratos celebrados com o 'Ministério Público do Distrito Federal, Banco do Brasil, Tribunal de Contas da União e Tribunal de Justiça do Tocantins'.
16.	Nesse contexto, e considerando a informação de que a Myclipp possui plataforma de captação digital que une monitoramento de cobertura nacional, bem como os esclarecimentos prestados pelos órgãos contratantes de fornecimento direto, integral e satisfatórios dos serviços contratados, cabe acolhida aos argumentos do Myclipp quanto à ausência de evidências da suposta subcontratação irregular no âmbito dos contratos firmados com o Bacen, BNDES, DNIT, Serpro, TSE e Eletrobras.
17.	No que se refere aos contratos celebrados com o MPDFT e com o TCU, a alegação de que os serviços prestados pelo parceiro local se restringiram ao monitoramento prévio de conteúdo local e respectiva alimentação do sistema para ulterior realização do processo de clipagem pela própria Myclipp coaduna-se com o teor da defesa apresentada na ação trabalhista acima transcrita, que fundamentou a presente oitiva, razão pela qual deve ser considerada verdadeira para o deslinde da questão. 
18.	Nessa linha, tem-se que, ao que tudo indica, os serviços terceirizados contemplaram apenas uma etapa do processo de clipping, além de se restringirem às matérias de rádio e TV do Distrito Federal, sendo as informações levantadas posteriormente tratadas, filtradas, agrupadas, formatadas e transcritas pela própria Myclipp, a qual forneceu o clipping de forma direta e integral aos contratantes. 
19.	Portanto, ainda, que as atividades exercidas pelo colaborador local pudessem, conceitualmente, ser enquadradas como subcontratação, há de se considerar, com base nos elementos constantes dos autos, que contemplaram apenas parcela inicial e acessória do serviço de clipping prestado pela Myclipp e não tiveram o condão de macular a execução contratual, tampouco trouxeram qualquer prejuízo a Administração, mormente considerando a prestação direta, integral e satisfatória dos serviços, consideradas pelos próprios órgãos contratantes.
20.	Na mesma linha, o MPDFT instaurou procedimento administrativo para apurar os mesmos fatos aqui tratados, tendo concluído pela ausência de elementos que apontassem para a prática de subcontratação ou outras irregularidades na execução do contrato firmado com a Myclipp, decidindo pela não abertura de processo de penalidade contra a contratada.
21.	Registre-se que eventuais crimes cometidos pelo Sr. Ataú Bruno Ferreira Freire, decorrente da suposta utilização de materiais do sistema e de autoria da empresa representante, sem o consentimento desta, bem como o envolvimento da Myclipp em eventual prática criminosa, já estão sendo investigados no Inquérito Policial 08190.152286/19-02, conforme informado pelo MPDFT.
22.	Dessarte, acolhem-se os argumentos trazidas pela Myclipp para considerar, frente aos elementos constantes dos autos, elidida a ocorrência de subcontratação irregular nos contratos mencionadas na oitiva ora analisada.
Conclusão:
23.	Diante do exposto, e considerando que os elementos constantes dos autos permitem, desde já, a avaliação quanto ao mérito do presente feito, propõe conhecer da representação para, no mérito, considerá-la improcedente.

	F. Impacto dos Encaminhamentos Propostos

	Haverá impacto relevante no órgão e/ou na sociedade, decorrente dos encaminhamentos propostos?
	Não

	G. Pedido de Ingresso aos Autos e de Sustentação oral

	Há pedido do representante de ingresso aos autos?
	Sim

	Análise:

	24.	A empresa Sergio Machado Reis - EPP (CNPJ 00.441.200/0001-80) reiterou à peça 36 o pedido de ingresso como parte interessada no feito, o qual já havia sido formulado na exordial (peça 1, p. 32) e indeferido pelo Ministro Relator, consoante despacho à peça 16. 
25.	Contudo, não demonstrou sua razão legítima para intervir nos autos, nem a possibilidade de lesão a direito subjetivo próprio nas licitações e contratações questionadas, à luz do art. 146 do Regimento Interno/TCU c/c o art. 2º, § 2º, da Resolução-TCU 36/1995, com redação dada pelo art. 1º da Resolução-TCU 213/2008.
26.	Logo, propõe-se o indeferimento do reiterado pedido de ingresso como parte interessada formulado pela empresa Sergio Machado Reis - EPP.

	Há pedido de sustentação oral?
	Não

	H. Processos Conexos e Apensos

	Há processos conexos noticiando possíveis irregularidades na contratação ora em análise?
	Não

	Há processos apensos?
	Não

	I. Proposta de Encaminhamento

	27.	Em virtude do exposto, propõe-se:
27.1.	conhecer da representação, satisfeitos os requisitos de admissibilidade constantes no art. 113, § 1º, da Lei 8.666/1993, c/c os arts. 235 e 237, VII, do Regimento Interno deste Tribunal, e no art. 103, § 1º, da Resolução - TCU 259/2014;
27.2.	no mérito, considerar a presente representação improcedente;
27.3	indeferir o pedido formulado por Sergio Machado Reis - EPP (CNPJ 00.441.200/0001-80) de ser considerado como parte interessada, mas lhe autorizando, caso requeira, vista e cópia às peças não sigilosas dos presentes autos após a prolação da deliberação de mérito;
27.4.	informar às Centrais Elétricas Brasileiras S.A., ao Departamento Nacional de Infraestrutura de Transportes, ao Ministério Público do Distrito Federal e dos Territórios, ao Serviço Federal de Processamento de Dados, ao Tribunal Superior Eleitoral, ao Tribunal de Contas da União, ao Banco Central, ao Banco Nacional de Desenvolvimento Econômico e Social, à Myclipp Serviços e Informações Ltda. e ao representante que o conteúdo da deliberação que vier a ser proferida poderá ser consultado no endereço www.tcu.gov.br/acordaos; e
27.5.	arquivar os presentes autos, nos termos art. 250, I, do Regimento Interno deste Tribunal."

É o relatório.

8.1. Isamara Seabra (27685/OAB-DF) e outros, representando Banco Nacional de Desenvolvimento Econômico e Social.  
8.2. Jairo Margatho Ramos (CPF: 226.242.678-32), representando Myclipp Serviços e Informações Ltda.

Não atuou.

REPRESENTAÇÃO. IRREGULARIDADES PRATICADAS EM DIVERSOS PROCEDIMENTOS LICITATÓRIOS PARA A CONTRATAÇÃO DE SERVIÇOS DE CLIPPING DE MATÉRIAS JORNALÍSTICAS PARA ÓRGÃOS DA ADMINISTRAÇÃO PÚBLICA FEDERAL. OITIVAS. CONHECIMENTO. IMPROCEDÊNCIA. ARQUIVAMENTO.

REPRESENTAÇÃO (REPR)

Secretaria de Controle Externo de Aquisições Logísticas (Selog).

Cuidam os autos de representação por meio da qual a empresa Sérgio Machado Reis - EPP noticiou a este Tribunal alegadas irregularidades praticadas pela empresa Myclipp Serviços e Informações Ltda.-EPP, empresa integrante do grupo econômico Knewin Inteligência em Recuperação S.A., em diversos procedimentos licitatórios para a contratação de serviços de clipping de matérias jornalísticas para órgãos da Administração Pública Federal (peça 1) .
2. A representante alega, em suma: (i) participação irregular da empresa Myclipp, do grupo Knewin, como empresa de pequeno porte - EPP em licitações para serviços de clipping;  (ii) a subcontratação irregular de serviços de clipping realizada pela Myclipp/Knewin em diversos órgãos da Administração Pública Federal, utilizando-se indevidamente de materiais e estruturas de outras empresas concorrentes para fraudar os certames em questão.
3. Segundo a representante, os seguintes certames teriam sido fraudados pela empresa Myclipp/Knewin (peça 1, p.3) :
	Órgão
	Pregão
	Data
	Valor Global

	Banco Central do Brasil - Bacen
	22/2017
	23/3/2017
	R$ 89.000,00

	Banco Nacional de Desenvolvimento Econômico e Social - BNDES
	 25/2016
	7/7/2016
	R$ 153.000,00

	Departamento Nacional de Infraestrutura de Transportes - DNIT
	80/2016
	31/3/2016
	R$ 46.500,00

	Centrais Elétricas Brasileiras S.A. - Eletrobrás
	15/2016
	16/6/2016
	R$ 42.999,62

	Serviço Federal de Processamento de Dados - Serpro
	517/2016
	23/6/2016
	R$ 19.920,00

	Tribunal Superior Eleitoral - TSE
	37/2017
	2/6/2017
	R$ 65.800,00

	Ministério Público do Distrito Federal e Territórios - MPDFT
	1/2016
	11/9/2016
	R$ 55.599,96

	Tribunal de Contas da União - TCU
	61/2017
	6/11/2017
	R$ 66.249,96

Ao fim, a representante requer seja a representação conhecida, tramitada preferencialmente nos termos do art. 159 do Regimento Interno do TCU e, no mérito, considerada procedente; o ingresso como interessado no feito, na forma do art. 146 do Regimento Interno do TCU; a oitiva do Ministério Público junto ao TCU, nos termos do art. 62 do Regimento Interno do TCU; e que sejam oficiados os demais órgãos cujos certames foram fraudados para providências cabíveis (peça 1, p. 32) .
Por meio de despacho exarado, em 9/1/2020, determinei a realização das oitivas dos órgãos relacionados acima e da empresa Myclipp Serviços e Informações Ltda. quanto às alegações do representante e demais questões levantadas por esta Unidade Técnica (peça 16) .
A Selog, encarregada de analisar as informações apresentadas em resposta às oitivas, considerou que as informações prestadas pelos órgãos contratantes, bem como pela empresa Myclipp, elidiram as supostas irregularidades apontadas pelo representante, motivo pelo qual concluiu pela improcedência da representação (peça 79) .
Assim, acolho, como razões de decidir, as análises e conclusões apresentadas pela unidade técnica na instrução transcrita para o relatório que precede este voto, incorporando às minhas razões de decidir.
Inicialmente, informo que a presente representação deve ser conhecida, pois presentes os requisitos de admissibilidade constantes no art. 113, § 1º, da Lei 8.666/1993, c/c os arts. 235 e 237, VII, do Regimento Interno/TCU, e no art. 103, § 1º, da Resolução - TCU 259/2014. 
Em relação à suposta participação irregular da empresa Myclipp como empresa de pequeno porte - EPP em licitações para serviços de clipping, considerando as peculiaridades do caso concreto, em que a Myclipp cadastrou a proposta, declarando a condição de EPP, em 23/10/2017, ou seja, antes da perda da condição, ocorrida a partir de novembro/2017, e, ainda, que não restou evidenciado nos autos que tenha declarado essa condição, em outras licitações, após sua exclusão do regime diferenciado, resta elidida a ocorrência de suposta fraude à licitação em função de ter participado, como EPP, no pregão eletrônico 61/2017 do TCU.
No tocante ao apontamento de subcontratação irregular de serviços de clipping realizada pela Myclipp/Knewin em diversos órgãos da Administração Pública Federal, utilizando-se indevidamente de materiais e estruturas de outras empresas concorrentes para fraudar os certames em questão, considerando a informação de que a Myclipp possui plataforma de captação digital que une monitoramento de cobertura nacional, bem como os esclarecimentos prestados pelos órgãos contratantes de fornecimento direto, integral e satisfatórios dos serviços contratados, cabe acolhida aos argumentos do Myclipp quanto à ausência de evidências da suposta subcontratação irregular no âmbito dos contratos firmados com o Bacen, BNDES, DNIT, Serpro, TSE e Eletrobrás.
No que se refere aos contratos celebrados com o MPDFT e com o TCU, a alegação de que os serviços prestados pelo parceiro local se restringiram ao monitoramento prévio de conteúdo local e respectiva alimentação do sistema para ulterior realização do processo de clipagem pela própria Myclipp coaduna-se com o teor da defesa apresentada na ação trabalhista (peça 6, p. 6-57) , que fundamentou a presente oitiva.
Nessa linha, os serviços terceirizados contemplaram apenas uma etapa do processo de clipping, além de se restringirem às matérias de rádio e TV do Distrito Federal, sendo as informações levantadas posteriormente tratadas, filtradas, agrupadas, formatadas e transcritas pela própria Myclipp, a qual forneceu o clipping de forma direta e integral aos contratantes.
Portanto, ainda, que as atividades exercidas pelo colaborador local pudessem, conceitualmente, ser enquadradas como subcontratação, há de se considerar, com base nos elementos constantes dos autos, que contemplaram apenas parcela inicial e acessória do serviço de clipping prestado pela Myclipp e não tiveram o condão de macular a execução contratual, tampouco trouxeram qualquer prejuízo a Administração, mormente considerando a prestação direta, integral e satisfatória dos serviços, consideradas pelos próprios órgãos contratantes.
Ressalto que na mesma linha, o MPDFT instaurou procedimento administrativo para apurar os mesmos fatos aqui tratados, tendo concluído pela ausência de elementos que apontassem para a prática de subcontratação ou outras irregularidades na execução do contrato firmado com a Myclipp, decidindo pela não abertura de processo de penalidade contra a contratada.
Registro que eventuais crimes cometidos pelo Sr. Ataú Bruno Ferreira Freire, decorrente da suposta utilização de materiais do sistema e de autoria da empresa representante, sem o consentimento desta, bem como o envolvimento da Myclipp em eventual prática criminosa, já estão sendo investigados no Inquérito Policial 08190.152286/19-02, conforme informado pelo MPDFT.
Assim, entendo que as análises empreendidas pela unidade técnica na instrução a peça 79 foram suficientes para dirimir os apontamentos apresentados na representação. Desse modo, concordo com o encaminhamento da Selog no sentido de considerar a presente representação improcedente.
Quanto ao reiterado pedido de ingresso formulado por Sergio Machado Reis - EPP como parte interessada no presente processo, proponho que novamente seja indeferido tal pedido, pois não demonstrou sua razão legítima para intervir nos autos, nem a possibilidade de lesão a direito subjetivo próprio nas licitações e contratações questionadas, à luz do art. 146 do Regimento Interno/TCU c/c o art. 2º, § 2º, da Resolução-TCU 36/1995, com redação dada pelo art. 1º da Resolução-TCU 213/2008.
Em face do exposto, manifesto-me no sentido de que o Tribunal adote o acórdão que ora submeto à deliberação deste Colegiado.
TCU, Sala das Sessões Ministro Luciano Brandão Alves de Souza, em 29 de julho de 2020.
AUGUSTO SHERMAN CAVALCANTI 
Relator